【裁判字號】    89,訴,456
【裁判日期】    891007
【裁判案由】    給付貨款
【裁判全文】
臺灣臺北地方法院民事判決  八十九年度訴字第四五六號
    原      告    菖泰實業股份有限公司
    法定代理人    王明輝
    訴訟代理人    梁穗昌律師
    被      告    建榮工業工程股份有限公司
                              設台北市○○○路○段五七號十四樓
    法定代理人    黃連昌      .
    訴訟代理人    劉緒倫律師
    複  代理人    呂偉誠律師
右當事人間給付貨款事件，本院判決如左：
    主      文
被告應給付原告新台幣壹佰零貳萬陸仟捌佰貳拾捌元及自民國八十九年一月二十九日
起至清償日止，按週年利率百分之五計算之利息。
訴訟費用由被告負擔。
本判決於原告以新台幣拾肆萬元為被告供擔保後，得假執行，但被告如於假執行程
序實施前，預以新台幣壹佰零貳萬陸仟捌佰貳拾捌元為原告供擔保，得免為假執行。
    事      實
甲、原告方面：
壹、聲明：如主文第一項所示，及為以供擔保為條件之假執行宣告。
貳、陳述：
  一、被告長久以來即與原告有業務往來，被告承包訴外人新宏興營造股份有限公司
      （下稱新宏興公司）之岡山自來水公司「北嶺加壓站配水池工程」，該工地所
      需預力鋼絞線即係向原告訂購而由原告供應，此有被告法定代理人黃連昌親筆
      之工地圖及地址連絡資料，民國（下同）八十八年二月至八十八年四月間，被
      告公司陸續向原告公司訂購預力鋼絞線指送該工地，貨款總共新台幣五百零二
      萬二千五百八十一元，皆有發票可稽，惟被告僅支付三百九十九萬五千七百五
      十三元，尚欠新台幣一百零二萬六千八百二十八元，原告於八十八年六月間以
      對帳單向被告催討，被告法定代理人黃連昌猶親筆回覆並辯稱係因新宏興公司
      尚未付款，故其乃未得支付原告云云，惟經原告直接探詢新宏興公司，始悉被
      告竟係杜撰推諉，新宏興公司早已與被告公司理清，質之被告，被告改口委稱
      系爭貨款應由其下包負責云云，一再推卸，拒不清償，足証被告已無付款之誠
      ，為此提起本件訴訟。
  二、被告認諾其「絕對會依請款程序原則請款與付款」，惟辯稱其係至今尚未領取
      新宏興公司此項該筆款項，自然無法支付該筆貨款云云，依法顯不可採：
      (一)被告是否已向其業主取得工程款，與其所應支付原告之帳款無涉，蓋雙方並
        無約定以被告向其業主取得工程款為其付款條件，故被告所辯，顯然無理。
      (二)所有買賣係兩造直接來往，不但係雙造直接對帳，有原証三、四號兩造親筆
        對帳單可稽外，前此所有各期款項，被告亦皆親自簽發支票支付無誤，此有
        支票可稽，被告委稱其係監督付款云云，完全不實。
      (三)所有發票皆明載被告係原告之買受人，被告亦收受並報帳確認。
  三、被告辯係欣政公司與原告共同提供材料以供查驗，嗣後係林志高向原告訂購，
      被告皆無參與云云，並非事實：
      (一)送貨指示係被告親筆，其至數量、規格、工地圖、業主現場聯絡人皆係被告
        親筆，被告竟謂其從未與原告接觸云云，已顯然不實。
      (二)被告係以其所簽發之支票支付原告價款，另被告更係直接與原告對帳，有原
        証三、四號為証，貨物亦係逕交被告工地，被告委稱訂貨進貨等事宜其皆未
        參與，亦無權參與云云，完全與事實不符。
  四、被告委稱係委任林志高代其訂購云云，不但與事實不符，而且被告亦不得卸責
      ：
      (一)買賣經過，係被告直接參與，已詳前述，被告無可委卸。
      (二)矧自始被告即皆承諾無訛而簽發支票付款，縱設被告將責任推予林志高，林
        志高係被告公司員工，依民法代理相關規定乃至一六九條表見代理規定，被
        告皆無可卸責。
  五、証人陳俊明即係新宏興公司之經理，其証明被告法定代理人黃連昌在三方對質
      時，確已承認其應付原告價金而僅推委謂係新宏興營造公司未付錢，故其不付
      錢給原告云云，而且証人更指明材料（本件即係材料款）與設計係被告負責。
  六、按營業人銷售貨物或勞務，應依本法營業開立銷售憑証時限表規定時限，開立
      統一發票交付買受人，營業稅法第三十二條規定甚明。本件被告不但承認其確
      係買方，應負付款之責，而且原告亦依法製發統一發票交付買受人即被告，被
      告亦收受並持以入帳報稅，已証明被告確係買受人，其臨訟翻異而否認其與原
      告之買賣關係，已自相矛盾，顯無可採。更何況原告已証明雙方對帳時被告皆
      承認其係買方，被告前此已支付部分貨款之事實亦已經被告當庭自認無訛，本
      件事証已明，被告抗辯並無理由。
參、證據：提出(一)被告法定代理人指示圖文影本一份、(二)統一發票八張影本一份、(三)
    對帳單影本一份、(四)被告法定代理人覆對帳單影本一份為證，並聲請訊問證人陳
    俊明。
乙、被告方面：
壹、聲明：
  一、原告之訴駁回。
  二、如受不利判決，願供擔保請准宣告免為假執行。
貳、陳述：
  一、被告從未曾向原告訂購預力鋼絞線，縱原告曾將預力鋼絞線運交於該工地，亦
      係他人所訂購，與被告無涉，而原告所舉地圖及地址連絡資料，係八十四年九
      月間，原告為向被告之材料供應商欣政有限公司爭取挽回本工程材料供給業務
      ，經欣政有限公司同意，先行提供庫存材料樣品送本案工地供業主自來水公司
      初步查核，經被告向欣政有限公司確認後，於八十四年九月上旬，發此工地圖
      及地址連絡資料供其運送工地處所之參考。此有被告與欣政有限公司買賣合約
      書及原告公司所送樣品未經業主認同核可，遭退運時，被告致原告函足證。原
      告僅以工地圖及地址連絡資料，即謂被告負有給付貨款之義務，實屬謬誤，原
      告自應舉證證明兩造確實成立買賣契約，始得以此向被告請求。
  二、次查，原告所稱預力鋼絞線實係由第三人即被告之下游承包商林志高向原告所
      訂購，被告從未參與第三人林志高向原告之訂貨事宜，嗣於八十八年二月間原
      告因恐第三人林志高無法依約定給付貨款，因此即向被告表示已經徵得第三人
      林志高之同意，要求被告自第三人林志高之工程款中扣下，直接將林君應給付
      之貨款給付予原告，並由原告代第三人林志高開立發票予被告，經向林君確認
      屬實後，原告、被告、林君即以此方式扣減帳款，此為被告簽發支票予原告及
      原告開立發票予被告之真正原因，然被告並未因此即對原告負有給付貨款之義
      務，亦非如原告所言，兩造間已成立買賣契約，被告負有給付貨款之義務。
  三、本件工程材料之付款方式均以工程經業主驗收核可、撥款後，始將工程款給付
      下游承包商，先前原告多筆材料貨款均以此方式交付，亦為原告所同意，經查
      ，原告就「北嶺加壓站配水池工程」所供給之預力鋼絞線，業主迄今尚未驗收
      撥款，原告自不得向下游承包商請求給付貨款，且原告所供給之預力鋼絞線是
      否合格而得請款，亦不得而知，依前開默示之付款約定，在未經業主驗收合格
      撥款前，原告亦不得請求給付材料貨款。
  四、按統一發票乃報稅之憑據，不得以簽發人填載特定人為買受人，即認簽發人與
      票載買受人間成立買賣契約（最高法院八十三年度台上字第二九八○號、八十
      八年度台上字第九九五號判決意旨參照）。又買賣契約之當事人不因統一發票
      上買受人記載為特定人，其貨款係以該特定人名義簽發之支票支付及貨品由該
      特定人使用，而更易契約當事人之地位（最高法院八十六年度台上字第三五八
      九號判決意旨參照）。本件原告所稱預力鋼絞線實係由證人即被告之下游承包
      商林志高向原告所訂購，被告從未參與林志高向原告之訂貨事宜。嗣於八十八
      年二月間原告因恐林志高無法依約定給付貨款，旋即向被告表示已經徵得林志
      高之同意，要求被告自林志高之工程款中扣下林志高應給付之貨款而直接給付
      予原告，並由原告代林志高開立發票予被告，經向林志高確認屬實後，原告、
      被告及林志高即以此方式扣減帳款，此為被告簽發支票予原告、原告開立發票
      予被告及嗣後對帳單上「您看我有黑您的部分嗎？」、「別老是怪我」記載之
      真正原因。依前開見解，自不得憑統一發票、對帳單及支票即謂本件兩造間有
      買賣關係存在，況對帳單上並無被告公司即為買受人之記載，而支票基於票據
      無因性，自亦不得以之推認原告與被告間有買賣關係存在。
  五、況民法第二百六十四條第一項明定，因契約互負債務者，於他方當事人未為對
      待給付前，得拒絕自己之給付。本件系爭買賣契約被告公司並非買受人，亦未
      曾受領原告公司之預力綱絞線，原告公司請求被告公司給付貨款，除應舉證證
      明兩造間有買賣關係存在外，在原告公司舉證證明其業已給付預力綱絞線與被
      告公司前，依上開規定，被告公司拒絕原告公司之請求。
  六、原告指稱，被告是否已向其業主取得工程款，與其所應支付原告之帳款無涉，
      蓋雙方並無約定以被告向其業主取得工程款為其付款條件..... 云云。惟查，
      本件系爭工程材料之付款方式均以經工程業主驗收核可、撥款後，按原告之要
      求，由原告代林志高開立發票予被告，且經林志高確認屬實後，由被告簽發受
      款人為原告之支票予原告，即原告、被告及林志高以此方式扣減帳款，此為被
      告簽發支票予原告，原告開立發票予被告等情事之真正因原。此由原告所提原
      證四之對帳單左下方新宏興公司付款予被告，被告即付予原告之付款流程記載
      足證。況被告本非系爭買賣契約之當事人，本無給付系爭貨款之義務。
參、證據：提出(一)被告與訴外人欣政有限公司買賣合約書影本一份、(二)林志高身分證
    影本一份、(三)被告與林志高勞務代工協議書影本一份、(四)原告假扣押聲請狀影本
    一份為證。
    理      由
一、原告起訴主張被告承包新宏興公司之岡山自來水公司「北嶺加壓站配水池工程」
    ，所需之預力鋼絞線即係向原告訂購，自八十八年二月至八十八年四月間，貨款
    總計五百零二萬二千五百八十一元，惟被告僅支付三百九十九萬五千七百五十三
    元，尚欠一百零二萬六千八百二十八元，屢經催討，被告均置之不理，為此提起
    本件訴訟。
    被告則以其從未向原告訂購預力鋼絞線，該預力鋼絞線係被告下包林志高向原告
    訂購，因至八十八年二月間原告恐林志高無法給付貨款，經原告、被告、林志高
    三方協議，由被告直接將林志高應給付之貨款給付原告，並由原告代林志高開立
    發票予被告，兩造間並未因此而成立買賣契約；再本件工程材料之付款，均以工
    程經業主驗收核可、撥款後，始將工程款給付下游承包商，原告就「北嶺加壓站
    配水池工程」所供給之預力鋼絞線，業主迄未驗收撥款，原告亦不得請求給付材
    料貨款等語置辯。
二、原告主張被告於八十八年二月至四月間向其訂購預力鋼絞線，貨款總計五百零二
    萬二千五百八十一元，被告僅支付三百九十九萬五千七百五十三元，尚欠一百零
    二萬六千八百二十八元之事實，業據其提出被告法定代理人指示圖文影本一份、
    統一發票八張影本一份、對帳單影本一份、被告法定代理人覆對帳單影本一份為
    證；被告對於原告出售之預力鋼絞線尚有貨款一百零二萬六千八百二十八元未收
    回，及其接受原告開立以被告為買受人之統一發票之情，並不爭執，並自承持該
    統一發票作帳（本院八十九年三月三十日言詞辯論筆錄），惟辯稱系爭預力鋼絞
    線係林志高向原告訂購，因原告於八十八年二月間恐林志高無力依約給付貨款，
    乃經由三方協議，由被告簽發支票予原告，原告開立票予被告，二造間並無買賣
    契約等語；按統一發票為報稅之憑據，固不能僅依統一發票買受人之填載，即認
    統一發票簽發人與票載買受人間有買賣契約；然查，原告在簽發統一發票前，曾
    與被告對帳，被告之法定代理人亦親自在原告所提對帳單上為計算，是原告並非
    無端簽發以被告為買受人之統一發票，兩造間亦非因規避稅捐，故被告接受此記
    載統一發票；再查，依被告所提其與承包商林志高八十四年六月十五日所簽訂之
    勞務代工協議書，其發包予林志高之工程項目為份「預力工程勞務代工，此有被
    告與林志高勞務代工協議書影本一份，而證人即新宏興公司經理陳俊明結證稱系
    爭工程工的部分，由林志高做的，材料與設計是被告負責人黃連昌負責的（本院
    八十九年六月二十七日言詞辯論筆錄），足徵系爭工程林志高僅承包勞務代工部
    分，工程所需之材料，仍由被告自行負責，故系爭預力鋼絞線應屬被告須購置之
    材料；再參以被告之法定代理人與原告對帳時，於對帳單上記載「您看我有黑您
    的部份嗎﹖」、「別老是怪我」、「我們合作多少年了，你認為我是那種個性嗎
    ﹖」等語，且系爭預力鋼絞線係係送至被告工地，此復為兩造所不爭執之事實，
    自堪信原告主張被告向其訂購預力鋼絞線，兩造間有買賣關係一節為真實；被告
    辯稱系爭預力鋼絞線係林志高訂購，付款及開立統一發票之方式係三方協議等語
    ，並未舉證證明之，所辯不足採信。
三、再被告辯稱系爭工程材料之付款方式，均是業主驗收核可、撥款後，始將工程款
    給付下游承包商，依此默示付款之約定，在未經業主驗收合格撥款前，原告不得
    請求材料貨款等語，然此為原告所否認。雖被告以其於對帳時，於對帳單上記載
    新宏興公司付款予被告，被告付款予原告之付款流程記載，足證兩造確有以被告
    向業主取得工程款為其付款條件；然縱被告法定代理人於對帳時為如上之記載，
    亦僅係告知原告業主付款之情形，不能僅依此即認兩造有以被告向業主取得工程
    款為其付款條件之合意；況新宏興公司之工務部經理陳俊明亦結證被告承包之預
    力系爭工程已完工，目前僅剩保留款百分之十未給付，其餘工程款都已給付被；
    一年多前原告曾要求伊將被告工程款直接付給原告，伊因雙方間無合約關係而未
    能照辦，當時被告負責人亦在場，渠向原告負責人表示因新宏興公司未付款故無
    法付款，原告負責人未同意新宏興公司付款給被告後，被告再付款予原告等語（
    本院八十九年六月二十七日言詞辯論筆錄），此外，被告未能再舉證證明兩造間
    確有以業主付款為貨款給付條件之合意，其所為抗辯，尚不足採。
四、綜上，原告主張被告向其訂購預力鋼絞線，請求被告付貨款，為可採信，被告所
    辯並不足採；從而，原告依買賣之法律關係，請求被告給付一百零二萬六千八百
    二十八元及自起訴狀送達翌日即八十九年一月二十九日起至清償日止，按週年利
    率百分之五計算之利息，為有理由，應予准許。
五、兩造陳明願供擔保，聲請宣告假執行或免為假執行，經核並無不合，爰各酌定相
    當之擔保金額，一併准許之。
六、結論：原告之訴為有理由，依民事訴訟法第七十八條、第三百九十條第二項、第
    三百九十二條，判決如主文。
中      華      民      國    八十九    年      十      月      七      日
                              民事第二庭法      官  吳青蓉
右為正本係照原本作成
如對本判決上訴，須於判決送達後廿日內向本院提出上訴狀
中      華      民      國    八十九    年      十      月      十一    日
                                        法院書記官  吳芳玉


司法院資訊處製作；財團法人民間司法改革基金會備份。
